臺灣高等法院刑事判決　　　　　　　　　九十一年度上訴字第二四六號
　　上　訴　人　臺灣板橋地方法院檢察署檢察官
　　被　　　告　甲○○
　　選任辯護人　趙平原律師
右上訴人因被告殺人未遂等案件，不服臺灣板橋地方法院九十年度訴字第二０八七號
，中華民國九十一年六月三日第一審判決（起訴案號：臺灣板橋地方法院檢察署九十
年度偵字第一三六六九號），提起上訴，本院判決如左：
    主      文
原判決關於放火罪部分撤銷。
甲○○預備放火燒燬現有人所在之建築物，處有期徒刑陸月，如易科罰金以佰元折
算壹日。汽油桶壹個、勺子壹支均沒收。
其餘上訴駁回。
    事      實
一、甲○○於九十年八月十三日下午五時三十分許，至臺北縣中和市○○路九十三號
    戊○○經營之永泰燒臘店吃飯，因不滿該店供應之雞腿飯雞腿不熟，竟起意放火
    燒燬永泰燒臘店，於同日下午六時許，騎機車至臺北縣中和市○○路二一一號之
    加油站購買新台幣（下同）七十元之九二無鉛汽油裝於其所有之塑膠桶內，再於
翌日凌晨零時許，騎機車攜帶該裝汽油塑膠桶乙個、其所有之勺子乙只、打火機
    乙個及香煙乙包至前揭燒臘店預備放火，適該店已打烊並拉下鐵門，惟隔壁連棟
    建築物一樓之「快炒８９」餐廳尚在營業且有人用餐，甲○○明知該連棟建築物
    為現有人所在之建築物，竟仍將所攜至現場之塑膠桶裝汽油以勺子盛裝後再往上
    開燒臘店鐵門潑灑，旋即取出乙支香煙預備以打火機點燃後再引燃汽油，斯時幸
    經在「快炒８９」餐廳用餐之己○○、丁○○、乙○○及丙○○發現衝出制止，
    甲○○始未著手引燃汽油放火。
二、案經臺北縣警察局中和分局報告臺灣板橋地方法院檢察署檢察官偵查起訴。
    理      由
壹、有罪部分：
一、訊據被告甲○○固承認於上開時、地潑灑汽油之事實，惟否認有何準備放火犯行
    ，辯稱：伊是一時衝動而潑汽油，並沒有要放火云云。
二、經查被告甲○○於警詢中供稱：「吃了又是不熟的肉，我就立刻向店東警告你不
    管我死活，我也不管你死活，我晚上十二時準時來放火」（見偵查卷第十二頁）
    ，被害人戊○○亦如此證述（見偵查卷第二十頁背面），顯然此時，被告甲○○
    已萌放火之念頭。被告甲○○於警詢、檢訊復供稱：伊於當時帶有裝九二汽油之
    汽油桶、勺子、打火機、香煙至燒臘店鐵門處潑灑汽油，拿出一支香煙及打火機
    準備點燃時，四週有多人向伊站處衝過來云云（見偵查卷第十頁背面、第十一頁
    、第四十七頁背面至第四十九頁），亦自承其已準備放火等情。此項自白，核與
    被害人戊○○於警詢中指述之情節相符（偵卷第二十頁起至第二十三頁），另在
    場證人乙○○、丁○○、丙○○於警詢時亦就被告正準備放火等情證述明確，於
    原審調查時並就被告準備縱火經其等上前制止等情證述歷歷，此外，復有汽油桶
    乙個、勺子乙支扣案及現場照片六幀在卷可佐，被告所辯，無非事後卸責飾詞，
    不足採信。本件事證明確，被告犯行堪以認定。
三、刑法第一百七十三條第一項，所謂「現有人所在之建築物」，係指現有人使用之
    建築物。本件位於臺北縣中和市○○路九十三號係戊○○經營之「永泰燒臘店」
    ，隔壁連棟建築物一樓係「快炒８９」餐廳，於被告行為時，「永泰燒臘店」雖
    已打烊並拉下鐵門，而「快炒８９」餐廳則尚在營業且有人用餐，堪認該建築物
    係現有人所在之建築物。另已著手於犯罪行為之實行而不遂者，為未遂犯。僅取
    出打火機預備著手點火即被制止，難謂已著手實施放火行為，亦即未達著手實施
    犯罪構成要件之行為，犯罪尚屬預備階段（參最高法院八十六年度台上字第四三
    一一號判決）。本件被告出於縱火燒燬現有人所在建築物之故意，將汽油潑灑於
    該燒臘店之鐵門上，該潑灑汽油之行為，其目的在作為燒燬建築物之火引之用，
    仍屬放火行為之預備階段，被告取出乙支香煙，預備以打火機點燃後，再引燃汽
    油，惟未達著手即被制止，所為係犯刑法第一百七十三條第四項之預備放火燒燬
    現有人所在建築物罪，起訴書指係犯同條第三項之放火未遂罪，尚有未洽。原審
    對被告論罪科刑，固非無見，然認被告所犯係放火未遂罪，難認允當，公訴人上
    訴認原審量刑過輕，雖無理由，然原判決既有可議之處，仍難維持，應由本院將
    原判決放火罪部分，予以撤銷改判。爰審酌被告之素行、犯罪手段、品行、智識
    程度、行為後並未造成傷亡及犯罪後之態度等一切情狀，量處有期徒刑六月，並
    諭知易科罰金之折算標準。
四、扣案之汽油桶一個、勺子一支，為被告甲○○所有供犯罪所用之物，業如前述，
    均應依刑法第三十八條第一項第二款之規定併予宣告沒收。
貳、公訴不受理部分：
一、公訴意旨另略以：被告甲○○基於殺人之連續犯意，明知頭、胸等為人體之重要
    部位，竟抽出預藏口袋之士林刀乙支，朝丁○○之胸口刺下，又欲朝己○○之左
    後臂猛刺時，幸經己○○舉起左手制止，惟己○○之左手亦遭刺傷；此時乙○○
    及丙○○亦隨後趕至現場將甲○○撲倒在地，甲○○仍承前揭犯意，持前揭士林
    刀乙支劃傷丙○○右小腿及右胸；及劃傷乙○○頸部左側、胸部等處，己○○等
    四人均因傷不支倒地，己○○受有左手掌動脈、神經屈指肌之斷裂傷害；丁○○
    受有右側胸壁深度撕裂、右肺創傷性氣胸之傷害；乙○○受有頸部撕裂傷（達十
    二公分）、左臂、胸部、右大腿撕裂傷；丙○○受有右胸及右小腿撕裂傷合併肌
    肉斷裂之傷害，因認被告甲○○涉犯刑法第二百七十一條第二項、第一項之殺人
    未遂罪嫌。
二、按犯罪事實應依證據認定之，無證據不得推定其犯罪事實，刑事訴訟法第一百五
    十四條定有明文。又犯罪事實之認定，應憑真實之證據，倘證據是否真實尚欠明
    確，自難以擬制推測之方法，為其判斷之基礎；而認定犯罪事實之證據係指足以
    認定被告確有犯罪行為之積極證據而言，該項證據自須適合於被告犯罪事實之認
    定，始得採為斷罪資料（參照最高法院五十三年臺上字第六五六號、二十九年上
    字第三一○五號判例）。且刑事訴訟上證明之資料，無論其為直接或間接證據，
    均須達於通常一般之人均不致有所懷疑，而得確信其為真實之程度，始得據為有
    罪之認定，若其關於被告是否犯罪之證明未能達此程度，而有合理懷疑之存在，
    致使無從形成有罪之確信，根據「罪證有疑，利於被告」之證據法則，即不得遽
    為不利被告之認定（參照最高法院七十六年度臺上字第四九八六號判例）。其以
    情況證據（即間接證據）斷罪時，尤須基於該證據在直接關係上所可證明之他項
    情況事實，本乎推理作用足以確證被告有罪，方為合法，不得徒憑主觀上之推想
    ，將一般經驗上有利被告之其他合理情況逕予排除（參照最高法院三十二年上字
    第六十七號判例），再者，告訴人之告訴係以使被告受刑事追訴為目的，其陳述
    是否與事實相符，仍應調查其他證據以資審認（參照最高法院五十二年臺上字第
    一三○○號判例）。次按殺人未遂與傷害之區別，應以加害人有無殺意為斷；至
    其殺意之有無，雖不以兇器之種類及傷痕之多少等，為絕對之認定標準，但加害
    人下手之部位、用力之程度，仍非不可藉為判斷有無殺意之心證依據（參照最高
    法院八十七年臺上字第三一二三號判決要旨）。
三、公訴人認被告甲○○涉犯前開殺人未遂罪嫌，無非係以被告甲○○坦承持士林刀
    揮砍，且據告訴人己○○、丁○○、乙○○、丙○○等指訴歷歷，並有長庚紀念
    醫院（己○○）、亞東紀念醫院（丁○○）、板橋中興醫院（乙○○）、亞東紀
    念醫院（丙○○）等出具之診斷證明書四紙、告訴人所受傷勢照片數幀附卷可參
    及士林刀一支扣案可證。因告訴人等四人當時身著便裝在店內用餐，手無任何械
    具，自無持鐵棍毆打被告，足致被告持士林刀自衛之情事，且參以告訴人所受傷
    勢，均為頭、胸、頸等人體重要部位，及均為長、深之傷口，顯見被告當時持刀
    揮砍之部分及其力道之兇猛，其係基於殺人之犯意甚明為其論斷依據。訊據被告
    甲○○固亦坦承確曾持刀朝告訴人等揮砍，致傷及告訴人等四人，惟辯稱：伊並
    無殺人之犯意等語。
四、經查：
（一）本案被告甲○○因告訴人己○○、丁○○、乙○○及丙○○等自「快炒８９」
      餐廳衝出制止其縱火而事跡敗露，隨即拔腿往臺北縣中和市○○街三十二巷之
      方向逃竄，己○○等人見狀自後追捕，甲○○於距起步約二十公尺處即遭己○○等人壓制在地，並發生打鬥，此時甲○○始抽出藏置於口袋內之士林刀朝己○○等人之身上揮砍等情，業據被告於警詢、檢訊、原審及本院審理中迭為供
      承，且與告訴人於原審審理中所陳情節大致相符，參以被告甲○○於案發後之
      九十年八月十四日凌晨亦曾至板橋中興醫院急診就醫等情，足見告訴人己○○
      等人於追捕過程確曾與被告甲○○發生激烈打鬥，被告甲○○不甘就逮，於混
      亂中始抽出士林刀朝告訴人己○○等人之身體揮砍。
（二）被告以士林刀揮砍告訴人之部位係分佈於近身扭打時身體接觸頻繁之手、胸、
      頸、大腿、小腿等部位，固然依財團法人長庚紀念醫院九十年八月二十九日、
      亞東紀念醫院於九十年八月十四日、板橋中興醫院九十年八月十四日所分別出
      具之診斷證明書（偵卷第二十八頁至第三十一頁、第六十三頁），得知被告所
      揮擊之力道非輕，惟並未朝告訴人頭部要害刺擊。
（三）扣案之士林刀全長約十公分，刀刃長亦僅約五公分（偵卷第三十八頁），持以
      行兇，除非朝人體之致命要害刺擊，否則尚不足以致人於死，被告持以揮砍，
      始終未朝向告訴人等之致命要害，已如前述，足徵被告於行為時當無殺人之犯
      意。
（四）綜上所述，是被告所辯並無殺人之犯意並非無可採信；公訴人雖認被告揮擊告
      訴人之犯行涉犯殺人未遂罪嫌，惟其所依據之事證，尚不足以為被告有犯殺人
      未遂罪之認定；此外，本院復查無其他積極確切之證據足資認定被告有被訴殺
      人未遂之犯行，揆諸前開說明，自應依法為被告有利之認定。
五、查被告甲○○基於傷害之犯意，於右開時地持士林刀揮砍告訴人己○○、丁○○
    、乙○○、丙○○致傷之行為，核係犯刑法第二百七十七條第一項之傷害罪，公
    訴人認被告之上開行為，係犯刑法第二百七十一條第二項、第一項之殺人未遂罪
    嫌，尚有未洽，惟其基本社會事實同一，本院自應予以審理。按告訴乃論之罪，
    告訴人於第一審辯論終結前得撤回其告訴，又告訴經撤回者，應諭知不受理之判
    決，刑事訴訟法第二百三十八條第一項、第三百零三條第三款分別定有明文。查
    刑法第二百七十七第一項之傷害罪，依同法第二百八十七條前段之規定，須告訴
    乃論。茲因告訴人己○○、丁○○、乙○○、丙○○已與被告達成和解，而於原
    審具狀撤回告訴，原審依前揭說明，就此部分諭知不受理之判決，於法並無不合
    。公訴人上訴意旨仍認被告係犯殺人未遂罪，並無理由，應予駁回。
據上論斷，應依刑事訴訟法第三百六十九條第一項前段、第三百六十八條、第三百六
十四條、第二百九十九條第一項前段，刑法第一百七十三條第四項、第四十一條第一
項、第三十八條第一項第二款，罰金罰鍰提高標準條例第一條前段、第二條，判決如
主文。
本案經檢察官張秋雲到庭執行職務。
中      華      民      國    九十一    年      十      月    二十五    日
                              臺灣高等法院刑事第八庭
                                  審判長法  官  陳  祐  治
                                        法  官  楊  炳  禎
                                        法  官  沈  宜  生
右正本證明與原本無異。
檢察官如不服本判決應於收受送達後十日內向本院提出上訴書狀，其未敘述上訴之理
由者並得於提起上訴後十日內向本院補提理由書（均須按他造當事人之人數附繕本）
。
被告不得上訴。
                                        書記官  魏  淑  娟
中      華      民      國    九十一    年      十      月    二十九    日
附錄：本案論罪科刑法條全文
刑法第一百七十三條
放火燒燬現供人使用之住宅或現有人所在之建築物、礦坑、火車、電車或其他供水、
陸、空公眾運輸之舟、車、航空機者，處無期徒刑或七年以上有期徒刑。失火燒燬前
項之物者，處一年以下有期徒刑、拘役或五百元以下罰金。
第一項之未遂犯，罰之。
預備犯第一項之罪者，處以年以下有期徒刑、拘役或三百元以下罰金。
